---
title: "Trabajo Final"
subtitle: |
  | Introducción al Data Mining
  | Maestría en Explotación de Datos y Gestión del Conocimiento  
  | Universidad Austral 
author: |
  | Franco Lianza
output: 
  bookdown::html_document2:
    toc: TRUE
    toc_float: true
    df_print: paged
    theme: united
    fig_width: 7
    fig_height: 6
    fig_caption: true
---

<style>
div.main-container {
    max-width: 1600px;
    margin-left: 5px;
    margin-right: 5px;
}
</style>

```{r include=FALSE}
paquetes <- c('here', 'DT', 'readxl', 'psych', 'corrplot', 'tidyverse', 'ggplot2', 'cowplot', 'factoextra', 'GGally', 'ggpubr', 'caret', 'rpart', 'rpart.plot', 'Metrics', 'ROCR', 'reshape2')

instalados <- paquetes %in% rownames(installed.packages())
if (any(instalados == FALSE)) {
  install.packages(paquetes[!instalados])
}

for (package in paquetes) library(package, character.only = TRUE)
```

```{r include=FALSE}
set.seed(123)

knitr::opts_chunk$set(warning = FALSE, message = FALSE, fig.align = "center")

theme_set(theme_classic())
```

```{r include=FALSE}
setwd(here())
```

```{r setup, include=FALSE}
format_table <- function(table_to_format, captiontitle='') {
  numeric_columns <- table_to_format %>% 
    select_if(is.numeric) %>%
    colnames
  
  table_to_format %>% 
    datatable(caption = captiontitle, 
              options = list(scrollX = TRUE, pageLength = 10, dom = 'tip'),
              filter = 'none', selection='none') %>% 
    formatRound(columns = numeric_columns, digits = 2)
}
```


```{r include=FALSE}
cardio <- 
  read_excel("cardio.xls") %>% 
  mutate(sexo = ifelse(sexo == 0, 'F', 'M')) %>% 
  mutate(id = factor(id))
```

# Introduccion

<h4>ESTUDIO DE PREVENCIÓN CARDIOVASCULAR EN EL ADULTO MAYOR</h4>

El incremento de la expectativa de vida ha generado un aumento en la incidencia de enfermedades cardiovasculares y neurológicas. En los adultos mayores es donde se conjugan diversas patologías con alta morbi-mortalidad requiriendo gran cantidad de recursos materiales y humanos. Dado que, la determinación en análisis sanguíneos de rutina permite la detección de alteraciones que en determinadas circunstancias podrían progresar a patologías definidas con serias repercusiones cardiovasculares en este grupo poblacional, se estudió la frecuencia en adultos mayores de diversas patologías subclínicas y la asociación entre los factores de riesgo cardiovascular y dichas patologías subclínicas.

Se cuenta con información de 68 personas de ambos sexos mayores de 60 años, a quienes se les midieron las siguientes variables (disponibles en el archivo ‘cardio.xls’):

|Variable      |Descripcion            |Medidas                         |
|--------------|-----------------------|--------------------------------|
|sexo          |Sexo del paciente      |0: Femenino, 1: Masculino       |
|imc           |Índice de masa corporal|valor expresado en $[kg/m^2]$   |
|perimetro_abdo|Perímetro abdominal    |valor expresado en $[cm]$       |
|hto           |Hematocrito            |valor expresado en $\%$          |
|glicemia      |Glicemia               |valor expresado en $[mg/dL]$    |
|ct            |Colesterol Total       |valor expresado en $[mg/dL]$    |
|hdl           |Colesterol HDL         |valor expresado en $[mg/dL]$    |
|tgd           |Triglicéridos          |valor expresado en $[mg/dL]$    |

```{r}
cardio %>% 
  format_table('Datos del dataset cardio.xlsx')
```


# Analisis exploratorio

***

<em>Describa la distribución univariada de las variables presente en el conjunto de datos. ¿Se evidencian outliers en alguna de ellas?</em>

***

Comenzaremos analizando los estadisticos descriptivos de cada una de las variables.

```{r}
summary(cardio)
```

A simple vista se puede observar que la variable `tgd` posee outliers, ya que el valor maximo de dicha variable es `5.210` y su 3er cuartil es de `1.460`. 

Revisaremos el comportamiento de cada una de las variables a continuacion.

```{r include=FALSE}
plot_continuous_variable <- function(variable, title, xlab = '') {
  plt_hist <- cardio %>% 
    ggplot() +
    aes_string(x = variable) +
    geom_histogram(fill = "lightgray", col = "black") +
    labs(x = '', y = 'Cantidad Obs', title = title)
  
  plt_boxplot <- cardio %>% 
    ggplot() +
    aes_string(x = variable) +
    geom_boxplot(fill = "lightgray", col = "black") +
    labs(x = xlab)
  
  plot_grid(plt_hist, plt_boxplot,
            ncol = 1, rel_heights = c(2, 1),
            align = 'v', axis = 'lr') 
}
```

## Indice de masa corporal (imc)
```{r fig.cap='Distribucion de la variable Indice de Masa Corporal (imc)'}
plot_continuous_variable('imc', 'Indice de Masa Corporal')
```

La variable `imc` presenta 3 valores extremos segun el boxplot.

Su media se encuentra en `29.27` y es asimetrica hacia la derecha.

## Perimetro abdominal

```{r fig.cap='Distribucion de la variable Perimetro Abdominal (perimetro_abdo)'}
plot_continuous_variable('perimetro_abdo', 'Perimetro Abdominal')
```

La variable `perimetro_abdo` presenta 2 valores extremos segun el boxplot.

La media se encuentra en `100.40` y es asimetrica hacia la derecha.

## Hematocrito

```{r fig.cap='Distribucion de la variable Hematocrito (hto)'}
plot_continuous_variable('hto', 'Hematocrito')
```

La variable `hto` presenta un valor extremo segun el boxplot (28.20). Dicho valor se encuentra muy alejado del resto de los datos.

La media se encuentra situada en `41.96`.

## Glicemia

```{r fig.cap='Distribucion de la variable Glicemia (glicemia)'}
plot_continuous_variable('glicemia', 'Glicemia [mg/dL]')
```

La variable `glicemia` presenta dos valores extremos segun el boxplot.

La media se encuentra en `0.99` y es asimetrica hacia la derecha.

## Colesterol Total

```{r fig.cap='Distribucion de la variable Colesterol Total (ct)'}
plot_continuous_variable('ct', 'Colesterol Total [mg/dL]')
```

La variable `ct` no presenta valores extremos.

La media se encuentra en `212.9`. Parece estar distribuida de manera bastante "uniforme".

## Colesterol HDL

```{r fig.cap='Distribucion de la variable Colesterol HDL (hdl)'}
plot_continuous_variable('hdl', 'Colesterol HDL [mg/dL]')
```

La variable `hdl` presenta un valor extremo segun el boxplot.

La media se encuentra en `57.12`.

## Triglicéridos {#analisis-tgd}

```{r fig.cap='Distribucion de la variable Triglicéridos (tgd)'}
plot_continuous_variable('tgd', 'Triglicéridos [mg/dL]')
```

La variable `tgd` presenta varios valores extremos segun el boxplot, todos hacia la derecha.

La media se encuentra en `1.356`.

Dichas observaciones son las siguientes:
```{r echo=FALSE}
outliers <- boxplot.stats(cardio$tgd)$out
outliers_indexes <- which(cardio$tgd %in% c(outliers))

cardio[outliers_indexes, ] %>% 
  format_table('Outliers variable tgd')
```

Tendremos que tener en cuenta estas observaciones para las acciones que tomemos de aca en adelante.

## Sexo

```{r fig.cap='Distribucion de la variable Sexo (sexo)'}
cardio %>% 
  ggplot() +
  aes(x = sexo, y = ..count.. / sum(..count..), fill = sexo) +
  geom_bar(width = 0.75) +
  scale_y_continuous(labels = scales::percent) +
  labs(x = '', y = 'Porcentaje', title = 'Sexo')
```

La variable sexo parece estar equilibrada en femenino y masculino.

# Matriz de Correlacion {#matriz-correlaciones}

***

<em>Calcule e interprete la matriz de correlaciones.</em>

***

```{r include=FALSE}
cardio_numericas <- cardio %>% 
  select(-one_of(c('id', 'sexo')))
```

```{r}
cor(cardio_numericas) 
```

Visualmente:

```{r fig.cap='Matriz de Correlaciones'}
cardio_numericas %>% 
  cor() %>% 
  corrplot(order = "hclust", tl.srt = 45)
```

De lo anterior podemos ver que:

- La variable `imc` y `perimetro_abdo` se encuentran altamente correladas de manera positiva, siendo su indice `0.82`. Esto significa que cuando aumenta el valor de algunas de ellas, la otra aumenta propocionalmente.
- La variable `hdl` se encuentra levemente correlada de forma negativa con `tgd` siendo su indice `-0.25`.
- La variable `tgd` se encuentra levemente correlada de forma positiva con `ct` siendo su indice `0.30`.

Revisaremos el grafico de puntos entre `imc` y `perimetro_abdo`.

```{r fig.cap='Scatter plot de Indice de Masa Corporal y Perimetro Abdominal'}
ggplot(cardio) +
  aes(x = imc, y = perimetro_abdo) +
  geom_point() +
  labs(x = 'Indice de Masa Corporal [kg/m2]', y = 'Perimetro Abdominal [cm]', title = 'IMC vs Perimetro Abdominal')
```

Es logico que estas variables esten correladas, debido a que si una persona tiene un mayor perimetro abdominal, es esperable que su peso sea mayor. 
Como el imc se calcula de la forma $IMC=Peso/Estatura^2$ entonces, a mayor peso mayor imc.

# PCA

***

<em>
Realice un análisis de componentes principales.

¿Qué porcentaje de la variabilidad total logran explicar las dos primeras componentes? 

¿Es posible realizar una interpretación sobre los componentes? ¿Cuál? 

¿Logran esas componentes diferenciar a los pacientes según el sexo?
</em>

***

El PCA nos permite transformar un conjunto de variables numericas correladas en otro no correlado.

En este caso vamos a decirle a PCA que estandarice las variables debido a la alta variabilidad de los datos y a sus diferentes unidades de medida. A su vez, en este contexto no es representativa la diferencia entre ellas, por ejemplo `hto` medido en $%$ y `perimetro_abdo` medido en `cm`.

Aplicaremos PCA teniendo en cuenta lo dicho y utilizando todas las variables excepto `sexo` debido a que es categorica.

## Sin tratamiento de outliers

```{r}
pca_cardio <- prcomp(cardio_numericas, scale = TRUE)

summary(pca_cardio)
```

Podemos observar que con las dos primeras componentes `PC1` y `PC2` explicamos el `0.4931` de la varianza total.

Obtenemos aproximadamente un 80% de la variacion total en la `PC4`.

Revisaremos sus eigenvectors para interpretar cada una de ellas.

```{r}
pca_cardio$rotation
```

A partir de la salida anterior, podemos concluir que:

- La `PC1` explica mayormente las variables `imc` y `perimetro_abdo` siendo sus valores `0.6041206` y `0.5986670` respectivamente. Esto era esperable, ya que vimos en la [matriz de correlaciones](#matriz-correlaciones) que dichas variables estaban altamente correladas.
- La `PC2` explica mayormente las variables `ct` y `tgd` siendo sus valores `0.5398182` y `0.7324829` respectivamente. Esto tambien era esperable, ya que vimos en la matriz de correlaciones que dichas variables estaban levemente correladas.
- La `PC3` explica mayormente las variables `ct` y `hdl` siendo sus valores `0.5547835` y `0.5827381` respectivamente.
- La `PC4` explica mayormente las variables `glicemia`, `hdl` y `hto`.

Realizaremos un biplot entre `PC1` y `PC2` para visualizarlo mejor.

```{r fig.cap='Biplot de PC1 y PC2 sin tratamiento de outliers'}
biplot(pca_cardio)
```

Como mencionabamos anteriormente, los vectores de `imc` y `perimetro_abdo` son aproximadamente iguales. Esto significa que ambas aportan "la misma informacion" a la variabilidad de los datos. Algo similar ocurre con `tgd` y `ct` pero en menor medida.

En el grafico podemos tambien observar que:

- El individuo 2 posee alto `tgd` y `ct`. Se encuentra muy alejado de los demas, por lo que es probable que sea un outlier.
- Los individuos 68 y 32 son los que tienen mas `hto`.
- El individuo 51 posee alto `imc` y `perimetro_abdo`.
- El individuo 35 es el que posee mayor `hdl`.

Sin embargo, remitiendonos al [analisis exploratorio](#analisis-tgd), habian algunos valores extremos en la variable `tgd`. Revisaremos la contribucion de cada observacion al PCA realizado sobre las primeras dos componentes.

```{r fig.cap='Contribucion de los individuos a PC1 y PC2 sin tratamiento de outliers'}
fviz_contrib(pca_cardio, choice = "ind", axes = 1:2)
```

Como era de esperarse, podemos observar que el individuo 2 es el que mayor contribuye al PCA. Dicho individuo es un outlier para la variable `tgd`.

El PCA es una tecnica suceptible a los valores extremos, por lo que repetiremos el analisis eliminando dicha observacion.

## Con tratamiento de outliers

```{r}
cardio_numericas_pca <- cardio_numericas[-c(2), ]

pca_cardio <- prcomp(cardio_numericas_pca, scale = TRUE)

summary(pca_cardio)
```

Las nuevas componentes explican la varianza de una manera similar al analisis anterior.

```{r}
pca_cardio$rotation
```

Comparando con el analisis anterior podemos determinar que:

- La `PC1` no cambio demasiado, sigue explicando mayormente tanto `imc` como `perimetro_abdo`.
- La `PC2` ahora explica mayormente la variabilidad de `tgd` y en menor medida `hto` y `hdl`, con sus valores `0.7727193`, `0.3622752` y `-0.3186812` respectivamente.
- La `PC2` ahora explica mayormente la variabilidad de `ct` y en menor medida `hdl` y `glicemia`, siendo sus valores `0.77679262`, `0.48997356` y `-0.32981724` respectivamente.
- La `PC4` sigue explicando mayormente `glicemia` y en menor medida `hdl`.

Repitiendo el bitplot anterior:

```{r fig.cap='Biplot de PC1 y PC2 con tratamiento de outliers'}
biplot(pca_cardio)
```

Y revisando nuevamente la contribucion de cada individuo al PCA realizado:

```{r fig.cap='Contribucion de los individuos a PC1 y PC2 con tratamiento de outliers'}
fviz_contrib(pca_cardio, choice = "ind", axes = 1:2)
```

Ahora podemos quedarnos seguros de que el PCA que realizamos no esta siendo "absorbido" por el outlier 2.

Continuaremos a analizar que sucede con la variable sexo.

```{r fig.cap='PCs segun sexo'}
cardio_pca <- data.frame(pca_cardio$x)
cardio_pca$sexo <- cardio[-c(2), ]$sexo

ggplot(melt(cardio_pca)) +
  aes(x = variable, y = value, color = sexo) +
  geom_boxplot() +
  labs(x = '', y = '', title = 'Componentes segun sexo') +
  facet_wrap(~variable, scale = 'free')
```

Revisando los boxplot de cada componente segun el sexo podemos determinar que individuos del sexo femeninos suelen poseer valores mas bajos de `PC1`, `PC2` que los del sexo masculino. Tambien podemos decir que suelen poseer valores mas altos en `PC3`, `PC7` que los masculinos. El resto de las PC son bastante similares entre sexos.


# Clustering

***

<em>
¿Existen distintos subgrupos de pacientes en los datos? 

¿Cuántos logra identificar? 

¿Qué características tienen? 

Explique la metodología utilizada.
</em>

***

```{r}
cardio_numericas_std <- scale(cardio_numericas)
```

```{r}
fviz_nbclust(cardio_numericas_std, kmeans, method = "silhouette") +
  labs(title = "Número óptimo de clusters a considerar",
       subtitle = "Indice Silhouette")

```

```{r}
clustering <- kmeans(cardio_numericas_std, centers = 2)

cardio$cluster <- factor(clustering$cluster)
cardio_numericas$cluster <- factor(clustering$cluster)
```

```{r include=FALSE}
plot_variable_numerica_cluster <- function(variable) {
  mean_value <- mean(cardio[[variable]])
  
  ggplot(cardio) +
    aes_string(x = 'cluster', y = variable) +
    geom_boxplot() +
    geom_hline(yintercept = mean_value, linetype = 'dashed') +
    labs(x = "", y = "", title = "")
}

plot_variables_numericas_cluster <- function() {
  columnas <- cardio_numericas %>% 
    select(-'cluster') %>%
    colnames() %>%  
    sort()
  
  map(columnas, plot_variable_numerica_cluster)
}
```

```{r fig.dim=c(10, 10)}
total_plot <- ggarrange(plotlist = plot_variables_numericas_cluster(),
                        labels = c("Col. Total", "Glicemia", "Col. HDL", "Hematocrito", "IMC", "Per. Abdominal", "Trigliceridos"),
                        ncol = 3, nrow = 3)

annotate_figure(total_plot, top = text_grob("Variables por Cluster", face = "bold", size = 16))
```

```{r}
ggplot(cardio) +
  aes_string(x = 'cluster', fill = 'sexo') +
  geom_bar(position = 'fill', show.legend = FALSE) +
  labs(x = "", y = "", title = "")
```

# Clasificacion

```{r}
cardio_clasificacion <- cardio %>% 
  mutate(obesidad = as.factor(as.numeric(imc > 30)),
         sexo_m = as.numeric(sexo == 'M')) %>% 
  select(c('sexo_m', 'hto', 'glicemia', 'ct', 'hdl', 'tgd', 'obesidad'))
```

```{r}
partition <- createDataPartition(y = cardio_clasificacion$obesidad, p = .7, list = FALSE)

train_data <- cardio_clasificacion[partition, ]
test_data <- cardio_clasificacion[-partition, ]
```

```{r}
caret_control <- trainControl(method = "repeatedcv",
                              number = 10,
                              repeats = 10)

tree <- train(obesidad ~ .,
              data = train_data,
              method = "rpart",
              trControl = caret_control,
              tuneLength = 10)
```

```{r}
tree
```

```{r}
prp(tree$finalModel, extra = 101, type = 5, xsep = " / ", box.palette = "auto")
```

```{r}
predictions <- as.vector(predict(tree$finalModel, newdata = test_data, type = "class"))
mdl_auc <- auc(actual = test_data$obesidad, predicted = predictions)

pred <- prediction(predict(tree$finalModel, 
                           type = "prob", 
                           newdata = test_data)[, 2],  
                   test_data$obesidad)
plot(performance(pred, "tpr", "fpr"), main = paste0("AUC = ", round(mdl_auc, 4)))
abline(0, 1, lty = 2)
```



